台灣高等法院民事判決　九十一年度家上字第二九一號
　　　上　訴　人　甲○○
　　　被　上訴人　乙○○○
右當事人間請求離婚事件，上訴人對於中華民國九十一年六月二十八日九十年度婚字
第一０九０號第一審判決，提起上訴，本院判決如左：
    主    文
原判決廢棄。
被上訴人在第一審之訴駁回。
第一、二審訴訟費用由被上訴人負擔。
    事    實
甲、上訴人方面：
一、聲明：如主文所示。
二、陳述：除與原判決記載相同者，茲引用之外，補陳略稱：
  (一)原審對被上訴人片面之詞及證人之證詞並未盡調查之能事即全然採信，乃屬違法
    判決。且本件上訴人並無被上訴人所指述之事實，更無所謂符合重大事由。原審
    竟未命上訴人舉證，其舉證責任分配實有未當。
  (二)兩造雖有爭執，但應屬可歸責於被上訴人之事由，然上訴人仍深信會雨過天晴，
    故上訴人不同意離婚，並給付妻女生活費。
  (三)七十八年乃被上訴人不告而別，上訴人對此亦原諒她，且並無分居二十二年之事
    實，上訴人亦無感染性病而傳染於被上訴人之事實。又被上訴人雖言上訴人於七
    十八年傳染性病於她，然卻言被上訴人治療十一年方痊癒。惟被上訴人竟自八十
    五年三月二十四日起至九十年十月二十七日止，持續捐血。於此，與被上訴人治
    療十一年方痊癒之陳述，應屬矛盾。又上訴人如有性病，被上訴人應舉證以求事
    實。
  (四)上訴人並無打被上訴人，亦無外遇。且上訴人乃重視家庭婚姻之人，以上訴人將
    所購買之房屋以被上訴人名義購買，即可知上訴人重視家庭愛護妻女之情。
三、證據：除援用第一審所提證據外，補提：聲請調解離婚影本為證。
乙、被上訴人方面：
一、聲明：求為判決：駁回上訴。
二、陳述：除與原判決記載相同者，茲引用之外，補陳略稱：
  (一)被上訴人從未拿上訴人分毫，且因其行為太壞，大家沒感情，兩者離開多年，並
    希望好聚好散。故依據民法第一千零五十二條第二項之重大事由請求離婚。
  (二)上訴人沒工作，其言作廠長之事，乃係虛偽，他整天拿望遠鏡看人家，看黃色書
    刊，會罵人打人，並說我外遇，精神受到威脅。又是我自己離家，否則，無法照
    顧小孩。
  (三)兩造間之婚姻，乃係上訴人放我迷藥，等我醒來已經在飯店，我本想自殺，上訴
    人說給他機會。
  (四)上訴人傳染之性病，自我二十七歲起至三十五歲於皮膚科、和平醫院、馬偕醫院
    、一般西藥房買藥方痊癒，因時間太久找不到病歷。
三、證據：援用第一審所提證據。
    理　　由
一、被上訴人主張：兩造於民國六十五年結婚，婚後因未生育，故收養一女吳美足，
    惟自六十八年起，由於上訴人好漁色喜歡在外拈花惹草，而染有性病，故兩造分
    居而住，養女亦隨被上訴人一起同住，分居後，上訴人即對被上訴人母女生活全
    然不理，完全由被上訴人工作自行負擔家計迄今。九十年九月十三日被上訴人邀
    請上訴人至律師事務所協商離婚事宜，上訴人當即表明同意離婚，惟要求將已登
    記於女兒名下之台北縣三重市○○○路三一四巷二二號四樓房屋，移轉登記與上
    訴人名下，但當時房屋因已登記在女兒吳美足名下，不便再移轉登記於上訴人名
    義，但同意由上訴人繼續居住，上訴人仍不同意，以致無法達成協議離婚。兩造
    分居已達二十二年之久，僅存夫妻之名，而無夫妻之實，二人間已絲毫無夫妻之
    感情，實已符合民法第一千零五十二條第二項重大事由難以維持婚姻之離婚要件
    ，為此訴請判決如其原審聲明所示。
二、上訴人則以：被上訴人之主張均為片面之詞，證人之證詞並未可採信，且本件上
    訴人並無被上訴人所指述之事實，更無所謂符合重大事由。兩造雖有爭執，但應
    屬可歸責於被上訴人之事由，然上訴人仍深信會雨過天晴，故上訴人不同意離婚
    ，並給付妻女生活費。七十八年乃被上訴人不告而別，上訴人對此亦原諒她，上
    訴人亦無感染性病而傳染於被上訴人。被上訴人雖言上訴人於七十八年間，傳染
    性病於她，卻言被上訴人治療十一年方痊癒。惟被上訴人竟自八十五年三月二十
    四日起至九十年十月二十七日止，持續捐血十次，應屬矛盾。又上訴人如有性病
    ，被上訴人應舉證以求事實。再上訴人並無打被上訴人，亦無外遇。且上訴人乃
    重視家庭婚姻之人，所購買之房屋以被上訴人名義購買，即可知上訴人重視家庭
    愛護妻女之情等語，資為抗辯。
三、本件被上訴人主張上訴人有民法第一千零五十二條第二項重大事由，難以維持婚
    姻之事實，固據被上訴人請求原審訊問證人吳美足、張戴來有，但為上訴人所否
    認，並以前詞置辯。按當事人主張有利於己之事實者，就其事實有舉證責任。又
    當事人聲明之證據，法院應為調查。此觀民事訴訟法第二百七十七條前段、第二
    百八十六條前段規定自明。故主張法律關係存在之當事人，須就該法律關係發生
    所須具備之特別要件，負舉證之責任（最高法院四十八年台上字第八八七號判例
    參照）。查本件被上訴人主張有民法第一千零五十二條第二項重大事由，無非以
    上訴人「好漁色喜歡在外拈花惹草」；「染有性病並傳染給被上訴人」；「兩造
    分居已達二十二年之久，僅存夫妻之名，而無夫妻之實」等，揆諸前揭說明，被
    上訴人自應就其主張之事實，負舉證責任。則被上訴人之主張及舉證是否可取，
    茲分述於次：
  (一)關於好漁色喜歡在外拈花惹草部分：被上訴人於原審主張上訴人好漁色喜歡在外
    拈花惹草云云（見起訴狀事實及理由一），但查閱全部卷證，被上訴人並未提出
    任何證據，堪以證明其主張之事實為真實，被上訴人此部分之主張，自非可取。
  (二)關於染有性病並傳染給被上訴人部分：被上訴人於原審固請求訊問證人即兩造之
    養女吳美足、及被上訴人之妹妹張戴來有。但據證人吳美足證稱：「（法官問：
    上訴人有無曾經把性病傳給被上訴人？）我長大之後才知道。（後來為何會知道
    ？）後來長大後因為媽媽常去看病，我才知道因為梅毒感染後，如果沒有治療好
    ，皮膚跟陰道都會搔癢，因為我是學護理的。」等語；證人張戴來有則證稱：「
    （法官問：上訴人有無曾經把性病傳給被上訴人？）有，我曾帶姐姐去醫院。（
    法官問是性病嗎？）是。」等語。證人吳美足證於本院則證稱：「性病的事因當
    時還沒被收養，故不知。」等語。是其於原審之證言只是傳聞與事實不符，自無
    可採。而證人張戴來有所謂曾帶姐姐（指被上訴人）去醫院云云，與其所看診者
    是否為性病是一回事；縱使是性病，是否為上訴人所傳染給人被上訴人，又是一
    回事；是故，證人張戴來有之證言，至多是聽聞被上訴人之口述，並非親身經歷
    之事實，尚無證據能力，不足為待事實證明之用。而被上訴人於本院審理時，一
    再自認因時隔二十餘年，並無當時之病歷資料可資證明，是此部分被上訴人並不
    能證明上訴人確有性病，亦無從證明被上訴人如果其真染有性病，是由上訴人所
    傳染，從而，被上訴人此部分之主張，亦無可取。
  (三)關於分居已達二十二年之久部分：兩造業經分居二十餘年，為兩造所不爭，是此
    部分該審究者為造成分居之原因及責任歸屬是也。證人吳美足於原審證稱：「（
    法官問：有關兩造分居及之前有協議離婚之事，你們知道嗎？）從我國小四年級
    大概民國七十四年，父母就分開住，我跟媽媽住，從小開始，我父親就很少盡到
    為人夫、父的責任。分開住的原因，我只記得父親喝完酒回來會一直吵鬧，母親
    只告訴我為了我好他們只好分居，當時他們有商量離婚的事，最近在去年也有談
    到離婚，因為我父親一直都不想離婚，也不曉得他為何不想離婚。」、「我覺得
    我父親都一直沒有給我一個正常的家庭生活，我很遺憾。」；證人張戴來有則證
    以：「兩造分居二十幾年了，因為上訴人沒有盡到家庭責任，一切家庭生活支出
    跟小孩的教養，都是被上訴人在處理，他們在七十幾年有提到離婚的事，後來因
    為上訴人不肯所以沒有辦成，最近在談離婚的事，上訴人也是不肯，不肯的原因
    要問上訴人。」等語，惟被上訴人於本院自認：「因為他（指上訴人）沒有工作
    ，．．．會罵人、打人、說我有外遇，被他吵號到快要神經病，是我自己離家的
    ．．．」（見本院卷第二二頁），且上訴人現居住之房屋原來登記被上訴人之名
    義，經被上訴人移轉登記為兩造養女名義，為兩造所不爭，而被上訴人則另行租
    屋與其女兒同住，是兩造雖分居，但上訴人居住台北縣三重市○○○路三一四巷
    二二號四樓女兒名義之房屋，被上訴人則居住同巷一號二樓，近在咫尺，是被上
    訴人自己離家租賃房屋，比鄰而居，兩造如達難以相容之水火程度，早就搬離遠
    去，不想見面，何以又租用鄰居房屋為分居處所，是被上訴人並未證明兩造之分
    居係有可歸責於上訴人，且已達喪失維持婚姻希望之程度。
四、次按民法親屬編於民國七十四年修正後，於第一千零五十二條增列第二項離婚事
    由之概括規定，其目的在使夫妻請求裁判離婚之事由較富彈性。是夫妻間發生足
    使婚姻難以維持之重大事由者，雖不符合該條第一項所列各款情形，亦無不准依
    該法條第二項訴請離婚之理（最高法院八十六年度第二次民事庭會議決議參照）
    ，故民法第一千零五十二條第二項規定，有同條第一項以外之重大事由，難以維
    持婚姻者，夫妻之一方固得請求離婚。惟是否有難以維持婚姻之重大事由，判斷
    標準為婚姻是否已生破綻而無回復之希望，此不可由原告已喪失維持婚姻意欲之
    主觀面加以認定，而應依客觀的標準，即難以維持婚姻之事實，是否已達於倘處
    於同一境況，任何人均將喪失維持婚姻希望之程度以決之。兩造分居期間雖長達
    二十餘年，但致此分居難加回覆之原因，係因被上訴人自行離家，另行租屋居住
　　，兩造原本應就該分居事由加以克服協商解決，上訴人並一再表示，期望被上訴
　　人搬回家住，而應由被上訴人共謀積極協力，非無和諧之望，以維繫婚姻之合，
　　是本院審以該分居事由之發生，被上訴人所生之歸責性實乃大於上訴人，客觀上
　　亦未喪失維持婚姻希望之程度，只是被上訴人主觀上無維持婚姻之意欲，是揆諸
　　上揭說明，被上訴人訴請判決離婚，依法即有不合。
五、綜上所述，上訴人抗辯，自屬可信，被上訴人主張，為不足採。從而，被上訴人
    本於民法第一千零五十二條第二項規定，請求與上訴人離婚，為無理由，不應准
    許。原審判准被上訴人與上訴人離婚，自有未洽。上訴意旨指摘原判決不當，求
    予廢棄改判，為有理由。自應由本院予以廢棄改判，如主文第二項所示。
據上論結，本件上訴為有理由，依民事訴訟法第四百五十條、第七十八條，判決如主
文。
中　　　華　　　民　　　國　　九十一　　年　　十一　　月　　  十九  　　日
                                民事第十一庭
　　　　　　　　　　　　　　　　　　審判長法　官　吳　景　源
　　　　　　　　　　　　　　　　　　　　　法　官　滕  允  潔
                                          法　官　連　正  義
右正本係照原本作成。
如不服本判決，應於收受送達後二十日內向本院提出上訴書狀，其未表明上訴理由者
，應於提出上訴後二十日內向本院補提理由書狀（均須按他造當事人之人數附繕本）
上訴時應提出委任律師或具有律師資格之人之委任狀；委任有律師資格者，另應附具
律師及格證書及釋明委任人與受任人有民事訴訟法第四百六十六條之一第一項但書或
第二項（詳附註）所定關係之釋明文書影本。
中　　　華　　　民　　　國　　九十一　　年　　十一　　月　　 二十一 　　日
　　　　　　　　　　　　　　　　　　　　　書記官　張　永　中
附註：
民事訴訟法第四百六十六條之一（第一項、第二項）：
對於第二審判決上訴，上訴人應委任律師為訴訟代理人。但上訴人或其法定代理人具
有律師資格者，不在此限。
上訴人之配偶、三親等內之血親、二親等內之姻親，或上訴人為法人、中央或地方機
關時，其所屬專任人員具有律師資格並經法院認為適當者，亦得為第三審訴訟代理人
。
